最　高　行　政　法　院　判　決　　　　　　　　　　九十一年度判字第一二三號
　　原　　　告　帝門藝術事業股份有限公司
　　代　表　人　甲○○
　　訴訟代理人　許士宦律師
　　　　　　　　沈政雄律師
　　被　　　告　財政部臺北市國稅局
　　代　表　人　張盛和
右當事人間因營利事業所得稅事件，原告不服行政院中華民國八十九年二月二十九日
八九訴字第○五九六三號再訴願決定，提起行政訴訟。本院判決如左：
　　主  文
原告之訴駁回。
訴訟費用由原告負擔。
　　事  實
緣原告（原為宏燁投資股份有限公司，八十二年八月合併為宏銓股份有限公司，再於
八十六年一月十六日併入帝門藝術事業股份有限公司）七十九年度營利事業所得稅結
算申報，原列報課稅所得額為虧損新台幣（下同）二三、七八二、四五七元。被告以
其係以有價證券買賣為專業之營利事業，依財政部八十三年二月八日台財稅字第八三
一五八二四七二號函釋，自證券收入項下減除應分攤之營業費用及利息支出四○、三
一三、三一○元，核定證券交易所得為虧損五一○、五三○、八九七元，課稅所得額
為一六、五三二、九九五元。原告不服，申經復查結果，未經變更，循序提起訴願、
再訴願，均遭駁回，並經本院八十六年度判字第五五三號判決駁回確定在案。嗣原告
以財政部八十三年二月八日台財稅字第八三一五八二四七二號函釋係以推計方法推估
各項收入應分攤之營業費用及利息，該推估方法欠缺客觀，違反司法院釋字第二一八
號解釋，財政部嗣後之八十五年八月九日台財稅字第八五一九一四四○四號函釋，就
營業費用及利息之分攤方式，符合成本收益配合原則，被告核定之稅額有誤云云，於
八十六年十一月二十八日依稅捐稽徵法第二十八條規定，向被告申請退還溢繳之稅款
及利息計四、六七四、○六○元。案經被告以八十六年十二月十六日財北國稅審壹
字第八六一九九二六九號函復，略以原告七十九年度營利事業所得稅結算申報，業經
行政法院判決確定，其並於八十六年六月二十五日繳清稅款及利息在案。原告不服，
提起訴願、再訴願，均遭駁回，遂提起本件行政訴訟。茲摘敘兩造訴辯意旨如次：
原告起訴意旨略謂：一、本件符合稅捐稽徵法第二十八條規定之要件：按納稅義務人
對於因適用法令錯誤或計算錯誤溢繳之稅款，得自繳納之日起五年內提出具體證明，
申請退還，為稅捐稽徵法第二十八條所明定。而所謂「適用法令錯誤」，包括：應適
用而未適用、不應適用而予適用以及所適用之法令違反法律規定或行政上一般原理原
則者卻予適用者，均應屬之。申請退稅與核定稅額係不同事件，對於已確定之核定稅
額處分仍得請求退稅。按鈞六十年判字第四三三號判例早已明揭「申請退稅與不服核
定之稅額，係屬兩事」，且依鈞院八十五年度判字第二六八五號判決：「該補徵營業
稅部分，雖經本院八十一年度判字第八六五判決確定，然如另有稅捐稽徵法第二十八
條所定之因計算錯誤溢繳情事，仍非不得依該規定請求返還」，又依財政部七十年二
月二十四日台財稅字第三一四二二號函釋亦謂行政法院判決維持原處分確定後，「如
具備稅捐稽徵法第二十八條所定之情形，得依該條規定辦理」。本件原告申請就七十
九年度營利事業所得稅事件，係主張應比照適用財政部八十五年八月九日函之計算公
式，其推估方法較符合釋字第二一八號解釋之意旨及成本收益配合原則、租稅公平，
亦為所得稅法第二十四條第一項規定所許，被告予以否准，仍維持原依財政部八十三
年二月八日函說明三釋示辦理，既非合於釋字第二一八號解釋，且於所得稅法第二十
四條第一項規定無明文限制下，予以原告差別待遇，亦有違租稅公平原則。二、被告
適用財政部八十三年二月八日函示而否准原告適用財政部八十五年五月九日函示，二
函示是否有違租稅法上之一般原則及所得稅法之相關規定，法官仍得依據法律表示其
合法適當之見解：查「法官於審判案件時，對於各機關就其職掌所作有關法律釋示之
行政命令，固未可逕行排斥而不用，但仍得依據法律表示其合法適當之見解。．．．
惟各種有關法規釋示之行政命令，範圍廣泛，為數甚多。是中是否與法意偶有出入，
或不無憲法第一百七十二條之情形，未可一概而論。法官依據法律，獨立審判，依憲
法第八十條之規定，為其應有之職責。在其職責範圍內，關於認事用法，如就係爭之
點、有為正確闡釋之必要時，自得本於公正誠實之篤信，表示合法適當之見解。」又
，「法官依據法律獨立審判，憲法第八十條載有明文。各機關依其職掌就有關法規為
釋示之行政命令，法官於審判案件時，固可予以引用，但仍得依據法律，表示適當之
不同見解，並不受其拘束，本院釋字第一三七號解釋即係本此意旨」司法院大法官會
議釋字第一三七、二一六號解釋，分別著有明文。本件被告原所適用之財政部八十三
年二月八日，係違反租稅法上之一般原則及所得稅法之相關規定，依上開解釋意旨，
鈞院於審判上並不受其拘束。三、被告原適用財政部八十三年二月八日台財稅第八三
五八二四七二號函釋，並非行為時之法令，不應適用而予適用，自屬違誤：（一）本
件被告原所適用之財政部八十三年二月八日函釋，實係於修正所得稅法第四條之一規
定後，逾越法律文義所為之規定，並非針對法條文義用語所為闡釋法規用語之疑義解
釋，非釋字第二八七號解釋所指「行政主管機關就行政法規所為之釋示，係闡明法規
之原意者，固自應法規生效之日起有其適用」之情形，蓋立法修正既無變更原計算方
式之意旨，則上開函釋充其量僅可謂係財政部依其職權所發布之獨立性行政規則，自
應依中央標準法第十三條規定，定其生效日期，即應自公布或發布之日起算至第三日
發生效力。基此，本件既屬七十九年營利事業所得稅之核課，本無上開函釋之適用，
至為明顯。（二）況且，縱使上開財政部八十三年二月八日函釋屬解釋性行政規則而
有本件之適用，惟依稅捐稽徵法第一條之一規定：「財政部依本法或稅法所發布之解
釋函令，對於據以申請之案件發生效力。但有利於納稅義務人者，對於尚未核課確定
之案件適用之」依本件行為時（七十九年）所應適用之計算證券交易所得公式之相關
函釋規定，原依財政部八十二年七月十日財北國稅審壹字第二○七五二號函，已針對
營利事業於證券交易所得停徵期間從事證券交易，有關計算應歸屬交易所得項下營業
費用及利息支出，訂立「處理準則」，該「處理準則」說明（二）謂：「1.專營證券
投資之營利事業，如當年度列報之營業收入僅有出售證券收入及投資收益，且未區分
部門別之情況下，除可直接歸屬之費用外，未能直接歸屬者依左列公式比例分攤。即
證券交易所得應分攤之費用＝能直接歸屬之費用＋未能直接歸屬之費用×本期出售有
價證券（短期投資）成本＼期初有價證券（短期投資）及長期投資成本＋本期購入有
價證券（短期投資）及長期投資成本．．．」因此，本件發生於七十九年度之營利事
業所得，至少於八十二年間尚有上開函釋可資援用，而本件核定通知書係於財政部八
十三年二月八日函釋公布後作成（即八十四年一月十二日），倘謂應自所作解釋法律
之生效日起有其適用，則凡於財政部八十三年二月八日公布前之所有案件均有適用，
被告儘可延滯作成核定之期間，以待解釋函令變更後適用不利於納稅義務人之新函令
，如此，有違法律安定性原則甚明。（三）倘認為財政部八十三年二月八日函屬「行
政主管機關就行政法規所為之釋示」，亦即，在闡釋所得稅法第二十四條規定之意旨
，則依法理及釋字第二八七號解釋之意旨，倘非屬前後解釋變更之情形，理應無就同
一法律規定而有二種不同解釋併存之可能，而一再訴願決定均認為，原告非綜合證券
商及票券金融公司，顯非認為財政部八十三年二月八日及財政部八十五年五月九日二
函係前後解釋之變更，則何以同係就所得稅法第二十四條第一項規定，竟同時有二種
解釋併存，且採取截然不同之分攤基準？如財政部八十三年二月八日函示之性質非屬
具有裁量性基準性質之獨立性行政規則，又何以財政部尚得就相同性質之對象，再予
以區別，而另訂不同之分攤基準？四、本件原處分否准原告申請適用財政部八十五年
五月九日函示之計算公式，違反租稅公平原則：（一）按上開財政部八十三年二月八
日函就以有價證券買賣為專業之營利事業部分，其營業費用及利息支出之分攤原則，
係採「按核定有價證券出售收入、投資收益、債券利息收入及其他營業收入比例，計
算有價證券出售部分應分攤之費用及利息，自有價證券出售收入項下減除」，即以收
入比例作為分攤之基準。反之，財政部八十五年八月九日函卻就以有價證券買賣為專
業之營利事業屬『兼含』經營證券交易法第十五條規定三種證券業務之綜合證券商及
依票券商管理辦法第七條所稱票券金融公司者，補充核釋其分攤原則，其中，以綜合
證券商為例，規定其營業費用之分攤，如無法明確歸屬者，得依費用性質，分別選擇
依部門薪資、員工人數或辦公室使用面積等作為合理歸屬之分攤基礎，計算有價證券
出售部分應分攤之費用，顯然係以投入成本比例作為分攤之基準。（二）財政部八十
三年二月八日函及財政部八十五年八月九日函，既同係就以有價證券買賣為專業之營
利事業所為之解釋，所不同者，僅在於後者尚限於兼含經營綜合證券商及票券金融公
司者（按：既稱「兼含」，足見其亦屬以有價證券買賣為專業之營利事業為對象），
惟一者採收入比例作為分攤之基準，一者採成本比例作為分攤之基準，此一獨厚兼營
綜合證券商及票券金融公司者之區別，並非所得稅法第四條規定所明文，亦尋無任何
所得稅法上之依據，則此一區別係增加所得稅法第四條規定所無之限制，而同係以有
價證券買賣為專業之營利事業，屬兼營綜合證券商及票券金融公司者，既仍具有以有
價證券買賣為專業之特徵，被告卻給與原告公司差別遇，以不同基準計算營業費用及
利息支出，顯然違反平等原則。綜上，本件原告主張應依據財政部八十五年八月九日
函示之計算公式，蓋該公式係針對「以有價證券買賣為專業之營利事業兼含經營證券
交易法第十五條規定三種證券業務之綜合證券商及依票券商管理辦法第七條所稱票券
金融公司部分」之費用分攤原則，就上開財政部八十三年二月八日函釋所為之補充核
釋。此一八十五年函釋即非全以出售有價證券收入作為分攤公式之基準，以綜合證券
商之營業費用為例，即係「得依費用性質，分別選擇依部分薪資、員工人數或辦公室
使用面積等作為合理歸屬之分攤基礎，計算有價證券出售部分應分攤之費用」，顯較
符合成本收益配合原則，被告以原告並非上開函示之綜合證券商及票券金融公司，認
無其計算公式之適用，顯屬差別待遇，則原處分之否准原告申請適用該函示之計算公
式後退還溢繳稅款，乃違反租稅公平。惟原處分及一再訴願決定，均僅稱原告非綜合
證券商及票券金融公司，自無該函示之適用云云，惟未就同係以有價證券買賣為專業
者，何以獨厚綜合證券商及票券金融公司而採取較合理客觀之計算基礎？二函示之計
算公式有差別待遇，有何合理正當之理由？等疑義，自難令原告信服。五、本件應繳
稅額應按原告實際參與投資員工與時數比例計算：本件免稅之證券交易所得如要分攤
營業費用與利息支出，亦應按實際參與證券投資員工人數（二人）占全體員工人數（
八人）之比例及工作時數（二分之一工作天）來分攤，方符合「成本與收益配合原則
」之精神。六、綜上所述，被告未准原告申請計算錯誤溢繳稅款，於法不合，懇請鈞
院明鑒，撤銷一再訴願決定及原處分，准以原告之訴為有理由，退還因法令適用錯誤
而溢繳之稅款及利息，以符法制等語。
被告答辯意旨略謂：一、按「納稅義務人對於因適用法令錯誤或計算錯誤溢繳之稅款
，得自繳納之日起五年內提出具體證明，申請退還；逾期未申報者，不得再行申請。
」、「自中華民國七十九年一月一日起，證券交易所得停止課徵所得稅，證券交易損
失亦不得自所得額中減除。」及「營利事業所得之計算，以其本年度收入總額減除各
項成本費用、損失及稅捐後之純益額為所得額。」分別為稅捐稽徵法第二十八條與所
得稅法第四條之一及同法第二十四條第一項所規定。又「以有價證券買賣為專業之營
利事業，其營業費用及借款利息，除可合理明確歸屬者得個別歸屬認列外，應按核定
有價證券出售收入、投資收益、債券利息收入及其他營業收入比例，計算有價證券出
售部分應分攤之費用及利息，自有價證券出售收入項下減除。」復為財政部八十三年
二月八日台財稅第八三一五八二四七二號函說明三釋示有案。此項函釋有關停止課徵
所得稅之證券交易所得分攤營業費用及利息支出之計算方式，乃係本於所得稅法第四
條之一證券交易所得停止課徵所得稅之立法意旨，及所得稅法第二十四條第一項有關
營利事業所得計算之規定所作之解釋，因原告合併前之宏燁股資股份有限公司為以買
賣有價證券為專業之投資公司，從六十二年起至七十八年底止，其出售有價證之所得
皆無免稅或停止課徵所得稅之適用，自七十九年一月一日起，因全面停止課徵證券交
易所得之所得稅，在投資公司之營利所得有應稅所得及停止課徵所得稅之證券交易所
得之情況下，要如何依據所得稅法第二十四條第一項及所得稅法第四條之一規定計算
應稅、停止課徵所得稅之所得，自須由賦稅主管官署於原有法律效力範圍內予以明確
規範，類似解釋，於建築業之土地交易所得自七十五年一月一日起免納所得稅，而財
政部亦以（七五）台財稅第七五二六七四○號函明定，依出售房、地收入比例攤計不
可直接歸屬之營業費用及利息支出，於房、地收入項下減除。故前揭財政部八十三年
之函釋，並非於法律規定外創設之規定，亦未逾越所得稅法之意旨，司法院釋字第四
九三號解釋可資參照。又依司法院釋字第二八七號解釋，行政主管機關就行政法規所
為之釋示，係闡明法規之原意，應自所解釋法律生效之日起，有其適用，是凡未確定
之案件均有適用。本案核定日期（八十四年元月十二日）於該函釋之後，其所適用之
法規與應適用之行為時法規並無違背，應無所謂稅捐稽徵法第二十八條規定適用法令
錯誤之情形。二、至財政部八十五年八月九日台財稅第八五一九一四四○四號函係核
釋「綜合證券暨票券金融公司」於證券交易所得停止課徵所得稅期間從事有價證券買
賣，其營業費用之分攤原則。原告並非綜合證券及票券金融公司而係以投資為專業之
投資公司，從事買賣證券為主要業務，與綜合券商及票券公司有別，自無上開函釋之
適用，亦難謂有稅捐稽徵法第二十八條計算錯誤之情形。三、本案前經鈞院八十六年
度判字第五五三號依『以有價證券買賣為專業之投資公司，與「綜合證券商暨票券金
融公司」不同，自無財政部八十五年八月九日台財稅第八五一九一四四○四號函釋之
適用』判決確定後，原告不服，依行政訴訟法第二十八條第一款規定，提起再審之訴
，亦經鈞院八十六年度判字第一五八八號判決，以所主張理由核屬法律上見解之歧異
，無所謂適用法規錯誤之情形，駁回其再審之訴。今原告再以行政救濟確定之理由主
張依稅捐稽徵法第二十八條規定申請更正，自有未合。綜上論述：原處分及所為訴願
、再訴願決定並無違誤，請駁回原告之訴等語。
　　理  由
按「納稅義務人對於因適用法令錯誤或計算錯誤溢繳之稅款，得自繳納之日起五年內
提出具體證明，申請退還；逾期未申請者，不得再行申請。」固為稅捐稽徵法第二十
八條所規定，惟稅捐稽徵機關依據認定之事實，核定應納稅額，並無適用法令錯誤或
計算錯誤情事者，自不得申請退還。本件原告不服被告否准其申請退還溢繳稅款及利
息，循序提起行政爭訟，主張被告依財政部八十三年二月八日台財稅字第八三一五八
二四七二號函釋對其進行不當、錯誤之推計課稅，違反司法院釋字第二一八號解釋，
財政部嗣後之八十五年八月九日台財稅字第八五一九一四四○四號函釋，符合推計方
法應力求客觀、合理之精神，其與綜合證券商及票券金融公司同為買賣有價證券為專
業，自應一體適用，本件營利事業所得稅之計算自有錯誤，因此致其溢繳稅款部分，
應予退還云云。但查原告七十九年度營利事業所得稅事件前經本院八十六年度判字第
五五三號判決，以其係以有價證券買賣為專業之投資公司，與綜合證券商暨票券金融
公司不同，無該部八十五年八月九日台財稅字第八五一九一四四○四號函釋之適用，
而駁回其訴確定在案，原告對之不服，以該判決適用法規顯有錯誤，提起再審之訴，
亦經本院八十六年度判字第一五八八號判決駁回其再審之訴。查原告登記之營業項目
為投資公司，七十九年度從事有價證券買賣外，並無其他營業收入，此為其所不爭執
。被告依財政部八十三年二月八日台財稅字第八三一五八二四七二號函釋意旨，分攤
營業費用及利息支出，並無不當。至財政部八十五年八月九日台財稅字第八五一九一
四四○四號函釋係補充核示綜合證券商暨票券金融公司於證券交易所得停止課徵所得
稅期間從事有價證券買賣，其營業費用及利息支出之分攤原則，原告並非綜合證券商
或票券金融公司，自無該函釋之適用，從而被告依財政部八十三年二月八日台財稅字
第八三一五八二四七二號函釋，核定原告七十九年度證券交易部分應分攤之營業費用
及利息支出，自出售證券收入項下減除，要無違反租稅公平原則，亦無稅捐稽徵法第
二十八條規定因適用法令錯誤或計算錯誤而溢繳稅款之情事，原告主張適用該部八十
五年八月九日台財稅字第八五一九一四四○四號函釋，按實際參與證券投資員工人數
占全體員工人數之比例及工作時數分攤營業費用與利息支出，並認系爭營利事業所得
稅之計算有誤，請求退還已繳稅款並加計利息，尚無足取。原處分否准原告退還溢繳
稅款之申請，核無違誤，一再訴願決定，遞予維持，亦無不合。原告起訴論旨，難謂
為有理由，應予駁回。
據上論結，本件原告之訴為無理由，爰依行政訴訟法施行法第二條、行政訴訟法第九
十八條第三項前段，判決如主文。
中　　華　　民　　國　　九十一　　　年　　　一　　　　月　　 十八 　　　日
                    最 高 行 政 法 院  第 三 庭
                                審 判 長 法  官　　　曾　隆　興
                                         法  官      吳  錦  龍
                                         法  官　　　徐　樹　海
                                         法  官　　　鄭　淑　貞
                                         法  官　　　林　家　惠
右  正  本  證  明  與  原  本  無  異
　　　　　　　　　　　　　　　　　　　　 法院書記官　陳  盛  信
中　　華　　民　　國　　九十一　　　年　　　一　　　　月　　二十一　　　日
